ACORDAO-COMPLETO-2516193

ACÓRDÃO 18391/2021 ATA 38/2021 - SEGUNDA CÂMARA

VISTOS, relatados e discutidos estes embargos de declaração opostos pelo Tribunal Regional do Trabalho da 24ª Região contra o Acórdão 12411/2021-TCU-Segunda Câmara, que julgou ilegal o ato de aposentadoria de Ione Albuquerque Pinto e negou-lhe registro;
ACORDAM os Ministros do Tribunal de Contas da União, reunidos em Sessão da 2ª Câmara, com fulcro nos arts. 32, inciso II, e 34 da Lei 8.443/1992, c/c os arts. 277, inciso III, e 287 do Regimento Interno do TCU e diante das razões expostas pelo Relator, em:
9.1. conhecer dos presentes embargos de declaração para, no mérito, rejeitá-los;
9.2. dar ciência do inteiro teor desta deliberação ao recorrente e à interessada.

Embargos de Declaração opostos pelo Tribunal Regional do Trabalho da 24ª Região contra o Acórdão 12.411/2021-TCU-2ª Câmara, que julgou ilegal o ato de aposentadoria de Ione Albuquerque Pinto e negou-lhe registro.

Segunda Câmara

Tribunal Regional do Trabalho da 24ª Região/MS.

3. Interessados/Responsáveis/Recorrentes:
3.1. Interessada: Ione Albuquerque Pinto (XXX.449.750-XX).
3.2. Recorrente: Tribunal Regional do Trabalho da 24ª Região/MS (37.115.409/0001-63).

13.1. Ministros presentes: Bruno Dantas (Presidente), Augusto Nardes, Aroldo Cedraz (Relator) e Raimundo Carreiro.
13.2. Ministro-Substituto presente: André Luís de Carvalho.

AROLDO CEDRAZ

Ministro Aroldo Cedraz.

Trata-se de Embargos de Declaração opostos pelo Tribunal Regional do Trabalho da 24ª Região contra o Acórdão 12411/2021-TCU-Segunda Câmara, que julgou ilegal o ato de aposentadoria de Ione Albuquerque Pinto e negou-lhe registro.
2.	Irresignado com os termos do Acórdão, o referido Tribunal opôs os presentes embargos, dos quais destaco o que segue:
"Em 14 de setembro de 2021, ao analisar o ato de concessão de aposentadoria à servidora IONE ALBUQUERQUE PINTO, do quadro de pessoal deste TRT da 24ª Região, 2ª Câmara do TCU expressou o seguinte na motivação:
 ... Em segundo lugar, há ilegalidade em razão da concessão da vantagem de opção de que $1'5e /8Ë6 025$ (6 ' ( 2/,9 (,5$ Para verificar as assinaturas, acesse www.tcu.gov.br/autenticidade, informando o código 69364048. trata o art. 2º da Lei 8.911/1994, com acréscimo aos proventos de aposentadoria em relação à última remuneração da atividade e, ainda, sem que tenha havido incidência de contribuição previdenciária sobre tal parcela na atividade, resultando em descumprimento do disposto no art. 40, caput e § 2º, da Constituição Federal, com redação dada pela Emenda Constitucional 20/1998. ... 
Então, sem mencionar expressamente a supressão da parcela 'opção' (revogado art. 193 da Lei nº 8.112, de 1990) , o Tribunal de Contas da União decidiu: 
[...]
9.1. considerar ilegal o ato de concessão de aposentadoria referente a Ione Albuquerque Pinto, negando-lhe o respectivo registro;
9.2. dispensar o ressarcimento das quantias indevidamente recebidas de boa-fé, consoante o disposto no Enunciado nº 106 da Súmula de Jurisprudência deste Tribunal;
9.3. determinar ao Tribunal Regional do Trabalho da 24ª Região/MS que:
9.3.1. faça cessar todo e qualquer pagamento relativo ao ato impugnado, no prazo máximo de 15 (quinze) dias, sob pena de ressarcimento das quantias pagas após essa data pelo responsável;
9.3.2. promova, no prazo de 30 (trinta) dias, o destaque das parcelas de quintos incorporadas com amparo em funções comissionadas exercidas entre 8/4/1998 e 4/9/2001, a fim de que sobre elas incida a modulação determinada pelo STF no RE 638.115/CE no sentido da absorção integral de tais parcelas por reajustes futuros, uma vez que sua incorporação não está amparada por decisão judicial transitada em julgado;
9.3.3. emita novo ato de concessão de aposentadoria, no prazo de 30 (trinta) dias, após suprimidas as irregularidades que ensejaram a apreciação pela ilegalidade, e submeta-o ao Tribunal, contemplando o destaque das parcelas incorporadas com amparo em funções comissionadas exercidas entre 8/4/1998 e 4/9/2001;
9.3.4. dê ciência do inteiro teor da deliberação à interessada, no prazo de 15 (quinze) dias, alertando-a de que o efeito suspensivo proveniente da interposição de eventual recurso perante o TCU não exime a devolução dos valores percebidos indevidamente após as respectivas notificações, caso o recurso não seja provido;
9.3.5. envie a este Tribunal, no prazo de 30 (trinta) dias, documentos comprobatórios da ciência do interessado quanto ao julgamento deste Tribunal.
Considerando o registro, no Sistema de Atos de Pessoal do Tribunal de Contas da União, de incorporação de quintos decorreu de cargos em comissão exercidos no período de 13.8.1993 a 8.5.1998, pede-se seja suprida a omissão para, se for o caso, determinar expressamente a supressão da parcela paga com base no revogado art. 193 da Lei nº 8.112/1990. 
3 - CONCLUSÃO 
Posto isso, o TRT da 24ª Região requer seja conhecido e provido estes embargos de declaração para suprir omissão em relação à supressão da parcela 'opção' na conclusão do a incorporação de quintos decorreu de cargos em comissão exercidos no período de 13.8.1993 a 8.5.1998. Sucessivamente, na hipótese de conclusão de que o esclarecimento não comporta solução mediante embargos de declaração, que a pretensão seja recebida como pedido de reexame, solucionando a dúvida apontada."
É o relatório.

Paulo Roberto Neves de Souza (4.417-B/OAB-MS), representando Ione Albuquerque Pinto.

Procurador Rodrigo Medeiros de Lima.

PESSOAL. APOSENTADORIA. PAGAMENTO DA PARCELA DENOMINADA "OPÇÃO". IMPLEMENTAÇÃO DE REQUISITOS PARA A INATIVAÇÃO APÓS O ADVENTO DA EMENDA CONSTITUCIONAL 20/1998. RECEBIMENTO DE PROVENTOS EM VALOR SUPERIOR À REMUNERAÇÃO DO CARGO EFETIVO. VIOLAÇÃO ÀS DISPOSIÇÕES DO ART. 40, CAPUT E § 2º, DA CONSTITUIÇÃO FEDERAL. Incorporação de quintos/décimos entre a edição da Lei 9.624/1998 e a Medida Provisória 2.225-45/2001. Subsunção ao entendimento do STF no âmbito do RE 638.115/CE (RepercuSSão geral). NEGATIVA DE REGISTRO. EMBARGOS DE DECLARAÇÃO. AUSÊNCIA DE CONTRADIÇÃO, OBSCURIDADE OU OMISSÃO. REJEIÇÃO.

APOSENTADORIA (APOS)

Secretaria de Fiscalização de Integridade de Atos e Pagamentos de Pessoal e de Benefícios Sociais (Sefip).

Trata-se de Embargos de Declaração opostos pelo Tribunal Regional do Trabalho da 24ª Região (TRT24) contra o Acórdão 12411/2021-TCU-Segunda Câmara, que julgou ilegal o ato de aposentadoria de Ione Albuquerque Pinto e negou-lhe registro.
Conheço os presentes embargos de declaração, eis que satisfeitos os requisitos de admissibilidade previstos nos artigos 32, inciso II, e 34 da Lei Orgânica do Tribunal de Contas da União.
Em seu arrazoado, o recorrente argumenta que houve omissão no Acórdão 12411/2021-TCU-Segunda Câmara em relação à supressão da parcela opção, presente no ato de aposentadoria da Sra. Ione Albuquerque Pinto.
Alega que o registro, "no Sistema de Atos de Pessoal do Tribunal de Contas da União, de incorporação de quintos decorreu de cargos em comissão exercidos no período de 13.8.1993 a 8.5.1998" e solicita que, se for o caso, seja determinado "expressamente a supressão da parcela paga com base no revogado art. 193 da Lei nº 8.112/1990". 
Entendo que o incômodo do recorrente reside no fato de o texto do Acórdão 12411/2021-TCU-Segunda Câmara não determinar especificamente a supressão da parcela "opção" citada.
Ao revisitarmos as determinações ao TRT 24 prolatadas na decisão combatida, encontraremos o que segue:
"9.3. determinar ao Tribunal Regional do Trabalho da 24ª Região/MS que:
9.3.1. faça cessar todo e qualquer pagamento relativo ao ato impugnado, no prazo máximo de 15 (quinze) dias, sob pena de ressarcimento das quantias pagas após essa data pelo responsável;
9.3.2. promova, no prazo de 30 (trinta) dias, o destaque das parcelas de quintos incorporadas com amparo em funções comissionadas exercidas entre 8/4/1998 e 4/9/2001, a fim de que sobre elas incida a modulação determinada pelo STF no RE 638.115/CE no sentido da absorção integral de tais parcelas por reajustes futuros, uma vez que sua incorporação não está amparada por decisão judicial transitada em julgado;
9.3.3. emita novo ato de concessão de aposentadoria, no prazo de 30 (trinta) dias, após suprimidas as irregularidades que ensejaram a apreciação pela ilegalidade, e submeta-o ao Tribunal, contemplando o destaque das parcelas incorporadas com amparo em funções comissionadas exercidas entre 8/4/1998 e 4/9/2001;
9.3.4. dê ciência do inteiro teor da deliberação à interessada, no prazo de 15 (quinze) dias, alertando-a de que o efeito suspensivo proveniente da interposição de eventual recurso perante o TCU não exime a devolução dos valores percebidos indevidamente após as respectivas notificações, caso o recurso não seja provido;
9.3.5. envie a este Tribunal, no prazo de 30 (trinta) dias, documentos comprobatórios da ciência do interessado quanto ao julgamento deste Tribunal."
Verifico que, no item 9.3.3, esta Corte determinou a emissão de novo ato de concessão de aposentadoria, após suprimidas as irregularidades que ensejaram a apreciação pela ilegalidade.
Ora, as duas irregularidades que ensejaram a negativa de registro estão discriminadas no Voto que amparou a decisão questionada. 
Primeiramente, verificou-se "a concessão da vantagem de quintos em razão do exercício de funções comissionadas após o advento da Lei 9.624/1998, nos termos da decisão proferida pelo STF no âmbito do RE 638.115/CE" (item 4 do Voto à peça 9) .
Essa irregularidade ensejou a determinação encontrada no item 9.3.2. acima. 
Quintos eventualmente incorporados em razão funções comissionadas exercidas antes da Lei 9.624/1998 são legais.
A outra irregularidade encontrada no ato em questão está destacada abaixo. 
"7. 	Em segundo lugar, há ilegalidade em razão da concessão da vantagem de opção de que trata o art. 2º da Lei 8.911/1994, com acréscimo aos proventos de aposentadoria em relação à última remuneração da atividade e, ainda, sem que tenha havido incidência de contribuição previdenciária sobre tal parcela na atividade, resultando em descumprimento do disposto no art. 40, caput e § 2º, da Constituição Federal, com redação dada pela Emenda Constitucional 20/1998." (grifo nosso) 
Como explicitado logo acima, a concessão da vantagem de opção é ilegal. Verifico, assim, que não há omissão no Acórdão 12411/2021-TCU-Segunda Câmara. Nesse caso, o fato de a referida parcela ter decorrido de cargos exercidos antes de 8/5/1998 em nada afeta a irregularidade apontada, devendo, portanto, o TRT24 suprimir a referida parcela em atendimento ao item 9.3.3 do Acórdão 12411/2021-TCU-Segunda Câmara.
Entendo, também, que o encaminhamento do presente Voto ao Tribunal Regional do Trabalho da 24ª Região é suficiente para sanar qualquer dúvida remanescente.
	Em face do exposto, não havendo omissão, obscuridade ou contradição a ser corrigida na decisão atacada, entendo que os presentes embargos de declaração devem ser rejeitados e VOTO para que o Tribunal adote a minuta de Acórdão que ora submeto à apreciação deste Colegiado.
TCU, Sala das Sessões, em 9 de novembro de 2021.
AROLDO CEDRAZ
Relator